臺灣臺北地方法院刑事判決
111年度審訴字第8號
公  訴  人  臺灣臺北地方檢察署檢察官
被      告  周宏育



上列被告因詐欺等案件，經檢察官提起公訴（110年度偵緝字第1
503號），因被告於本院準備程序中就被訴事實為有罪之陳述，
經告知簡式審判程序意旨，並聽取公訴人及被告之意見後，由本
院合議庭裁定由受命法官獨任依簡式審判程序審理，判決如下：
    主  文
壹、主刑部分：
周宏育犯三人以上共同冒用政府機關及公務員名義詐欺取財罪，
處有期徒刑壹年陸月。
貳、沒收部分：
一、扣案如附表二編號1「偽造之署押」欄所示之偽造公印文壹
    枚沒收。
二、未扣案如附表一編號1所示之物沒收，於全部或一部不能沒
    收或不宜執行沒收時，追徵其價額。
三、未扣案之犯罪所得新臺幣壹萬元沒收，於全部或一部不能沒
    收或不宜執行沒收時，追徵其價額。
    事  實
一、周宏育於民國110年2月間，經任泓愷（綽號「小莫」）之介紹，加入真實姓名年籍不詳者所屬之詐欺集團（下稱本案詐欺集團，其本案所涉犯參與犯罪組織罪部分，詳見後述「五、不另為不受理諭知部分」），擔任向被害人收取詐欺款項之車手工作。本案詐欺集團成員並應允每次收款給予新臺幣（下同）1萬元作為周宏育之報酬。周宏育即與本案詐欺集團成員，共同意圖為自己或第三人不法之所有，基於三人以上共同冒用政府機關及公務員名義詐欺取財、共同行使偽造公文書及洗錢之犯意聯絡，先由本案詐欺集團成員於110年3月22日某時起至同年月26日13時38分許間，假冒榮民總醫院新竹分院護理人員、新竹縣政府警察局警官陳國文、金融犯罪科主任王志誠、臺灣臺北地方檢察署檢察官曾益盛等名義，致電曾繁祥向其謊稱：遭冒名申請健保補助涉刑案需交付現金137萬元提供監管云云，致曾繁祥陷於錯誤，而依指示於110年3月26日提領現金137萬元後，於同日13時38分許攜往臺北市中正區和平西路2段98巷與98巷2弄口等待交付上開款項。再由周宏育以附表一編號1所示行動電話與本案詐欺集團成員聯繫，依指示於同日13時18分許，在臺北市○○區○○路0段000號全家便利商店新龍口店內，操作自動列印機，下載列印如附表二編號1所示偽造之公文書，並於同日14時許前往上開巷口，冒用臺灣臺北地方檢察署檢察官曾益盛之名義，將上開偽造之公文書交付與曾繁祥而行使之，並向曾繁祥收取上開現金137萬元，足生損害於曾繁祥、臺灣臺北地方檢察署對於公文書管理之正確性及公信力，周宏育復依指示將上開現金137萬元置於桃園市○○區○○○路0段0號高鐵桃園站之停車場廁所，由擔任收水之本案詐欺集團成員前來拿取，藉此製造金流斷點，以掩飾及隱匿詐欺所得財物之去向及所在，並因此獲得1萬元報酬。
二、案經曾繁祥訴由臺北市政府警察局中正第二分局報告臺灣臺
    北地方檢察署檢察官偵查起訴。
    理  由
壹、程序部分：被告周宏育所犯為死刑、無期徒刑或最輕本刑為
    3年以上有期徒刑以外之罪，且非高等法院管轄第一審案件
    之罪，其於本院準備程序中，就被訴事實為有罪之陳述，經
    告知簡式審判程序之旨，並聽取公訴人及被告之意見後，由
    本院依刑事訴訟法第273條之1第1項規定，裁定進行簡式審
    判程序，且依同法第273條之2、第159條第2項規定，不適用
    傳聞法則有關限制證據能力之相關規定，合先敘明。
貳、實體部分：
一、上開犯罪事實，業據被告於警詢及偵查中、本院訊問中、準
    備程序中及審理時均坦承不諱（見偵字卷第7至14頁，偵緝
    字卷第35至37頁，本院卷第163頁、第212頁、第218至219頁
    、第221頁），並有下列所示補強證據可資佐證：
　㈠證人即告訴人曾繁祥於警詢中之證述（見偵字卷第19至22頁
    ）。
  ㈡內政部警政署反詐騙諮詢專線紀錄表（見偵字卷第67頁）。
　㈢通聯對話紀錄翻拍照片（見偵字卷第29至37頁）。
　㈣存摺封面及內頁影本（見偵字卷第25至27頁）。
　㈤臺北市政府警察局中正第二分局110年5月27日北市警中正二
    分刑字第1103017590號函暨其檢附之內政部警政署刑事警察
    局110年5月3日刑紋字第1100039320號鑑定書（見偵字卷第7
    9至87頁）。
　㈥臺北市政府警察局中正第二分局111年1月19日北市警中正二
    分刑字第1113005681號函暨其檢附之假公文資料（見本院卷
    第31至33頁）。
　㈦列印如附表二編號1所示偽造公文書之交易明細翻拍照片（見
    偵字卷第54頁）。
　㈧監視器錄影畫面翻拍照片（見偵字卷第39至66頁）。
二、依上開補強證據，足見被告任意性之自白有相當之證據相佐
    ，且與事實相符，堪可採認為真。本案事證明確，被告有上
    揭事實欄所示犯行，洵堪認定，應予依法論罪科刑。
三、論罪科刑之依據：
　㈠行使偽造公文書罪部分：
　 1、按刑法上所稱之「公文書」，係指公務員職務上製作之文
      書，與其上有無使用「公印」無涉；若由形式上觀察，文
      書之製作人為公務員，且文書之內容係就公務員職務上之
      事項所製作，即令該偽造之公文書上所載製作名義機關不
      存在，或該文書所載之內容並非該管公務員職務上所管轄
      ，然社會上一般人既無法辨識而仍有誤信為真正之危險，
      仍難謂非公文書（最高法院54年台上字第1407號判決先例
      意旨可資參照）。
 　2、經查，附表二編號1所示之文書，形式上已表明係「臺灣
      臺北地方檢察署」之國家司法機關所出具，內容攸關於刑
      事案件之偵查及財產扣押等事項，顯有表彰公務員本於職
      務而製作之意，且已足令社會上之一般人無法辨識，而有
      誤信該文書係公務員職務上所製作之真正文書之風險，按
      上說明，當屬公文書。
　㈡洗錢罪部分：
　 1、按刑法第339條之4第1項之加重詐欺取財罪，係屬洗錢防
      制法第3條第1款所規定之特定犯罪。又洗錢防制法第2條
      規定：「本法所稱洗錢，指下列行為：一、意圖掩飾或隱
      匿特定犯罪所得來源，或使他人逃避刑事追訴，而移轉或
      變更特定犯罪所得。二、掩飾或隱匿特定犯罪所得之本質
      、來源、去向、所在、所有權、處分權或其他權益者。三
      、收受、持有或使用他人之特定犯罪所得。」。是行為人
      如意圖掩飾或隱匿特定犯罪所得來源，而將特定犯罪所得
      直接消費處分，或移轉交予其他共同正犯予以隱匿，甚或
      交由共同正犯以虛假交易外觀掩飾不法金流移動，依新法
      規定，皆已侵害新法之保護法益，係屬新法第2條第1或2
      款之洗錢行為，尚難單純以不罰之犯罪後處分贓物行為視
      之。
　 2、經查，被告所參與之加重詐欺罪（詳後述），為洗錢防制
      法第3條第1款所稱之特定犯罪，其向告訴人曾繁祥詐得13
      7萬元現金後，將之置於指定地點，由擔任收水之本案詐
      欺集團成員前來拿取，藉此產生金流斷點，以達移轉上開
      詐欺所得並隱匿其去向之目的，當屬洗錢防制法第2條所
      稱之洗錢行為甚明。　
  ㈢核被告所為，係犯刑法第216條、第211條之行使偽造公文書
    、同法第339條之4第1項第1款、第2款之三人以上共同冒用
    政府機關及公務員名義詐欺取財罪及洗錢防制法第14條第1
    項之洗錢罪。
  ㈣起訴書雖漏載起訴法條包括刑法第216條、第211條、同法第3
    39條之4第1項第1款，惟已於起訴書犯罪事實欄載明本案詐
    欺集團成員冒用新竹縣政府警察局警員、金管會主任之名義
    詐欺告訴人暨被告依指示列印如附表二編號1所示偽造之公
    文書，持之向告訴人行使之犯罪事實，本院自應予以審理。
    且經本院告知被告此部分更犯法條之旨（見本院卷第211頁
    、第218頁），使當事人有辯論之機會，而無礙被告防禦權
    之行使，併此敘明。
　㈤被告與本案詐欺集團真實姓名年籍不詳之成員間，具犯意聯
    絡及行為分擔，應論以共同正犯。
  ㈥被告持以向告訴人行使、如附表二編號1所示偽造之公文書，
    其上有「臺灣臺北地方法院檢察署印」印文1枚，雖與我國
    公務機關全銜不盡相符，然其字體排列採用由上而下、由右
    而左之形式、印文則為方正加框之格式，客觀上仍足使一般
    人誤認為公務機關之印信，且與機關大印之樣式相仿，足使
    社會上一般人誤認為公家機關印信之危險，應認屬偽造之公
    印文。上開偽造公印文於公文書上之行為，為該偽造公文書
    之階段行為；又偽造上開公文書後復持以行使，偽造之低度
    行為復為行使之高度行為所吸收，均不另論罪。
  ㈦被告上開所為，係以一行為而觸犯數罪名，為想像競合犯，依刑法第55條規定，應從一重依刑法第339條之4第1項第1款、第2款之三人以上共同冒用政府機關及公務員名義詐欺取財罪處斷。　
  ㈧被告本案所為因屬想像競合犯，而從一重論以三人以上共同
    冒用政府機關及公務員名義詐欺取財罪，業如前述，自無適
    用洗錢防制法第16條第2項偵審自白規定減輕其刑之餘地，
    併此敘明。
  ㈨爰以行為人之責任為基礎，審酌被告有詐欺前科，此有臺灣
    高等法院被告前案紀錄表附卷可稽，素行非佳。其擔任本案
    詐欺集團向被害人收取詐欺款項之車手工作，不僅漠視他人
    財產權，且對社會治安造成相當之影響，應予非難；參以被
    告犯後坦承犯行，就洗錢犯行亦坦承不諱，依前揭罪數說明
    ，被告之犯行從一重論處三人以上共同冒用政府機關及公務
    員名義詐欺取財罪，然就此部分想像競合輕罪得減刑部分，
    依刑法第57條併予審酌之；又考量被告未與告訴人和解或賠
    償之；兼衡被告於本案詐欺集團中擔任角色之涉案程度，犯
    罪所生損害及其犯罪所得利益；另審酌被告自述高中肄業之
    智識程度、入所前從事版膜工作、日薪1,800元、未婚、無
    扶養對象之家庭生活經濟狀況（見本院卷第222頁）；暨其
    犯罪之動機、目的及手段、所生危害等一切情狀，爰量處如
    主文所示之刑，以示懲儆。
四、沒收部分：
  ㈠偽造之公文書：
　 1、偽造之公印文：扣案如附表二編號1「偽造之署押」欄所
      示公印文1枚，不問屬於犯人與否，應依刑法第219條規定
      沒收。
　 2、扣案如附表二編號1所示之偽造公文書，業經被告交付予
      告訴人收執而行使之，已非被告所有，爰不予宣告沒收，
      併此敘明。　 
  ㈡犯罪所得：
　 1、被告因本案犯行獲得報酬1萬元一節，業據被告於警詢中
      供承在卷（見偵字卷第13頁），乃其犯罪所得，爰依刑法
      第38條之1第1項前段、第3項規定沒收，並於全部或一部
      不能沒收或不宜執行沒收時，追徵其價額。
　 2、至被告向告訴人收取之詐欺款項，固為洗錢防制法第14條
      第1項之洗錢罪所掩飾、隱匿之財物，惟被告已將上開款
      項置放於指定地點，而由擔任收水之本案詐欺集團成員前
      來拿取之，要難認屬被告所有之財物，自無從依洗錢防制
      法第18條第1項規定宣告沒收，併此敘明。
  ㈢供犯罪所用之物：
    未扣案如附表一編號1所示之物，乃被告所有、供其為本案
    犯行時與本案詐欺集團成員聯絡使用等節，業據被告於警詢
    中供承在卷（見偵字卷第12頁），爰依刑法第38條第2項前
    段、第4項規定沒收，並於全部或一部不能沒收或不宜執行
    沒收時，追徵其價額。　
五、不另為不受理諭知之部分：
　㈠公訴意旨另以：被告前揭所為，亦同時涉犯組織犯罪防制條
    例第3條第1項後段之參與犯罪組織罪嫌云云。
　㈡惟查，被告所加入之本案詐欺集團與被告於另案即如附表三編號1所示案件所加入之詐欺集團乃同一詐欺集團一節，有另案起訴書在卷可稽（見本院卷第233至240頁）。此由被告於偵查中供稱：係於110年2月間經由「小莫」即任泓愷之介紹而加入本案詐欺集團，至110年5月間遭查獲收押等語（見偵緝字卷第36頁）；暨其於上開另案偵查中供稱：係於110年2月間「小莫」即任泓愷介紹我加入詐欺集團，擔任集團領錢車手之工作，至110年5月5日遭查獲等語（見本院卷第84至87頁），更可以得知被告本案所加入之詐欺集團與上開另案所加入者，乃同一集團甚明。又被告加入上開詐欺集團而涉犯組織犯罪防制條例第3條第1項之參與犯罪組織罪之犯行，業經臺灣臺中地方檢察署檢察官偵查終結提起公訴，並於110年6月30日繫屬於臺灣臺中地方法院以110年度金訴字第554號案件審理中，此有另案起訴書、臺灣高等法院被告前案紀錄表在卷可查（見本院卷第233至240頁、第226頁）。至被告本案則係於110年12月29日繫屬於本院一節，有臺灣臺北地方檢察署110年12月29日北檢邦定110偵緝1503字第1109105412號函上本院收狀戳章在卷為憑（見本院卷第5頁），是本案顯非最先繫屬之法院，為避免重複評價，當無從將一參與犯罪組織行為割裂再另論一參與犯罪組織罪，而與本案所犯加重詐欺取財罪從一重論處之餘地。
　㈢準此，本案繫屬在後，當就被告被訴本案參與犯罪組織部分
    諭知不受理判決，然因此部分與前開經本院論罪科刑部分有
    想像競合犯之裁判上一罪關係，爰不另為不受理諭知，附此
    敘明。
據上論斷，應依刑事訴訟法第273條之1第1項、第299條第1項前
段，洗錢防制法第14條第1項，刑法第11條前段、第28條、第216
條、第211條、第339條之4第1項第1款、第2款、第55條、第219
條、第38條第2項前段、第4項、第38條之1第1項前段、第3項，
刑法施行法第1條之1第1項，判決如主文。
本案經檢察官葉耀群提起公訴，檢察官劉文婷到庭執行職務。　
中　　華　　民　　國　　111 　年　　6 　　月　　9 　　日
　　　　　　　　　刑事第二十二庭法　官  葉詩佳
上正本證明與原本無異。 
如不服本判決應於收受送達後20日內向本院提出上訴書狀，並應
敘述具體理由；其未敘述上訴理由者，應於上訴期間屆滿後20日
內向本院補提理由書（均須按他造當事人之人數附繕本）「切勿
逕送上級法院」。告訴人或被害人如對於本判決不服者，應具備
理由請求檢察官上訴，其上訴期間之計算係以檢察官收受判決正
本之日期為準。 因疫情而遲誤不變期間，得向法院聲請回復原
狀。
                                 書記官  巫佳蒨 
中　　華　　民　　國　　111 　年　　6 　　月　　9 　　日
附表一：
編號 物品名稱 1 廠牌、型號均不詳、門號0000000000號之行動電話1支 
附表二：
編號 偽造之文書名稱 偽造之署押 1 臺北地檢署公證部門收據1紙 「臺灣臺北地方法院檢察署印」公印文1枚 
附表三：
編號 案號 繫屬日期 1 臺灣臺中地方法院110年度金訴字第544號 110年6月30日 

附錄本案所犯法條：
洗錢防制法第14條
有第二條各款所列洗錢行為者，處7年以下有期徒刑，併科新臺
幣5百萬元以下罰金。
前項之未遂犯罰之。
前二項情形，不得科以超過其特定犯罪所定最重本刑之刑。
中華民國刑法第339條之4
犯第339條詐欺罪而有下列情形之一者，處1年以上7年以下有期
徒刑，得併科1百萬元以下罰金：
一、冒用政府機關或公務員名義犯之。
二、三人以上共同犯之。
三、以廣播電視、電子通訊、網際網路或其他媒體等傳播工具，
    對公眾散布而犯之。
前項之未遂犯罰之。
中華民國刑法第216條
（行使偽造變造或登載不實之文書罪）
行使第210條至第215條之文書者，依偽造、變造文書或登載不實
事項或使登載不實事項之規定處斷。
中華民國刑法第211條
（偽造變造公文書罪）
偽造、變造公文書，足以生損害於公眾或他人者，處1年以上7年
以下有期徒刑。